最高法院刑事判決　　　　　　　　　　　　　　　八十七年度台上字第四二二九號
　　上　 訴　 人　台灣高等法院高雄分院檢察署檢察官
　　上訴人即被告　薛照全
　　　　　　　　　劉福全
　　　　　　　　　李金順
　　被　　　　告　甲○○
　　　　　　　　　鄭　卻
右上訴人因被告等貪污案件，不服台灣高等法院高雄分院中華民國八十七年五月二十
八日第二審判決（八十六年度上訴字第二二九八號，起訴案號：台灣高雄地方法院檢
察署八十五年度偵字第八六○號），提起上訴，本院判決如左：
    主  文
原判決撤銷，發回台灣高等法院高雄分院。
李金順之上訴駁回。
    理  由
一發回部分－
本件原判決認定上訴人即被告薛照全原係高雄縣永安鄉鄉長，上訴人即被告劉福全係
該鄉公所建設課長，上訴人即被告李金順為財政課長，均係依據法令從事公務之人員
。緣於民國八十二年十一月間，該鄉辦理「北溝排水整治抽水站」工程，薛照全決定
由被告甲○○所經營之高捷工程顧問有限公司（下稱高捷公司）負責工程設計規劃，
並囑劉福全配合辦理，劉福全乃要求甲○○提供三家工程顧問公司之資料，供為形式
比價之需，甲○○依囑提交高捷公司及達有工程顧問有限公司（下稱達有公司）、國
泰測量工程顧問有限公司（下稱國泰公司）三家公司之估價單。薛照全、劉福全、李
金順即基於共同犯意之聯絡，由劉福全指示知情而有犯意聯絡之該鄉公所建設課技士
黃華榮，於八十二年十一月七日至同年月十五日間之某日，在上開鄉公所內，在其職
務上所製作之比價紀錄表上，虛偽記載上開三家公司於八十二年十一月十日在鄉公所
進行比價，且由高捷公司得標之不實事項，並由薛照全、劉福全、李金順簽名於其上
，足生損害於永安鄉公所文書之正確性等情。因而維持第一審論處薛照全、劉福全、
李金順以共同公務員明知為不實之事項，而登載於職務上所掌之公文書，足以生損害
於公眾罪刑之判決，駁回薛照全、劉福全、李金順及檢察官對此部分在第二審之上訴
；又以第一審判決認薛照全、劉福全、李金順被訴圖利高捷公司及殷誠實業股份有限
公司（下稱殷誠公司），涉犯修正前貪污治罪條例第六條第一項第四款罪嫌部分，犯
罪不能證明，惟因起訴書認此部分與上開論罪部分有牽連犯關係，於理由內說明不另
為無罪之諭知。另甲○○被訴與薛照全、劉福全、李金順圖利高捷公司及投標廠商，
被告鄭卻被訴與薛照全、劉福全、李金順共同圖利殷誠公司，均涉犯刑法第二百十一
條、修正前貪污治罪條例第六條第一項第四款罪嫌部分之犯罪均屬不能證明，因而維
持第一審諭知甲○○、鄭卻無罪部分之判決，駁回檢察官對此部分在第二審之上訴。
固非無見。
惟查：(一)審理事實之法院，對於被告被訴之犯罪事實，應從各方面詳予調查證據，以
期發現真實，苟非已盡調查證據之能事，尚難遽為有利或不利之判斷。依卷附高捷公
司提出之工程實施計畫書之記載（第一審卷第一七○、一七一頁），本件工程計畫係
延續安泰工程顧問公司於七十九年三月提出之「高雄縣永安鄉鹽田村排水改善及北溝
下游整治規劃設計案」，如果無訛，則本件工程既係延續原有之規劃案，即無特別專
門技術之需求可言，原判決謂本件工程無從參考現有之範例或引用相關資料作為參考
，倘無專門技術人員之協助，本件工程之設計規劃，無從著手云云，即屬不合。又本
件工程如係舊工程規劃設計案之延續，其規劃設計所需成本相對減少，苟依規定公開
比價，其決標價格當較獨家壟斷之價格為低，即承辦本件工程規劃設計權招標作業之
被告李金順亦稱伊無法確知高捷公司之報價是否低於同業，因內定由高捷公司承攬設
計，伊必須配合手續（偵查卷第一二頁），明確指出本件工程規劃設計權如以公開比
價之方式招標，其價格可能較低。乃被告薛照全、劉福全、李金順等人事前即內定由
被告甲○○所經營之高捷公司負責規劃設計，於招標工程規劃設計權時，未依法公告
，使原規劃設計舊案工程之安泰工程顧問公司或其他符合資格之廠商參加，徒以形式
之比價方式，由高捷公司圍標獨占，並任由高捷公司所提出之價格得標，是否無圖高
捷公司不法利益之行為﹖不無研求之餘地。原審就上開不利於被告之證據未詳加調查
審酌，遽認被告薛照全、劉福全、李金順、甲○○無圖利高捷公司之犯行，尚嫌速斷
。(二)本件工程須持有歐美自由地區具有五ＣＭＳ以上抽水機製造實績及實體設備之製
造廠出具台灣區代理權之政府登記合格國內進出口商，且須於投標時覓得一家有橡皮
壩代理、安裝及施工實績之國內政府登記合格機械工廠或公司，並檢附合作協議書，
經法院公證之條件者，始符合投標廠商之資格，有本件工程之工程規範在卷可稽（第
一審卷第四四頁反面），但被告薛照全、劉福全、李金順等所簽之工程招標公告之廠
商資格竟未予限制，有其工程招標公告可按（見外放證物）。又參加投標之殷誠公司
並未具上開規定之條件，且其與橡皮壩及營造廠商之合作協議證明書（見外放證物）
，並未經法院公證，不符合投標廠商之條件，被告劉福全、李金順、甲○○竟仍在投
標廠商資格表中記載「符合」。另本件投標廠商暐展企業股份有限公司之標單係來自
其營業地之花蓮縣花蓮市寄出，違反高雄縣永安鄉公所營繕工程投標須知所規定投標
廠商標封未自廠商所在地寄出之要件，其所投之標單無效，此亦為被告劉福全所供認
（偵查卷第八頁），竟仍列為有效標而予決標，其招標過程諸多違背常理之處。又依
本件工程規範之付款辦法，得標廠商申請預付工程款百分之三十時，須提供銀行保證
書或定存單，惟得標之殷誠公司申請預付工程款時，並未提出銀行之保證書或定存單
，與規定不符，被告劉福全、李金順竟仍簽准預付，亦背常情。另殷誠公司於領取工
程預付款新台幣二千多萬元後，旋即停工，迄今未見進行復工，證人即永安鄉公所次
任鄉長蘇益生證稱經調出本件工程案卷，發現工程自設計發包、施工及付款都有問題
，深入追查，得知殷誠公司得標後，即轉包給今大營造公司，而今大營造公司施工百
分之六許即停工（偵查卷第一四九、一五○頁）。證人即永安鄉公所技士陳順市證稱
本案弊端發現後，伊查證殷誠公司之工程保證人揚揚行負責人李萬程，告知未替殷誠
公司連帶保證，另一保證商行大隆有限公司行不明，顯示訂約之初即有問題（同上
卷第一五二、一五三頁）。被告劉福全亦供稱保證人揚揚行及大隆有限公司確未辦理
工程對保手續，就胡亂在對保人上蓋章（同上卷第八頁反面）。足認本件工程之招標
、決標過程疑點重重，是否內定由殷誠公司圍標獨占而有圖利該公司之情事，亦值研
求。原審對上開不利於被告等之事證未詳細調查，遽謂本件工程招標及支付預付款項
純屬行政上之疏失，被告無圖利殷誠公司，亦嫌速斷。(三)按除有特別規定者外，未受
請求之事項予以判決者，其判決當然為違背法令，刑事訴訟法第三百七十九條第十二
款定有明文。本件檢察官起訴書似未指訴被告鄭卻涉犯刑法第二百十一條罪嫌，原判
決載稱公訴意旨亦指訴被告鄭卻涉犯此罪嫌而予論斷，難謂無訴外裁判之違誤。以上
諸端，或為檢察官上訴意旨所指摘，或為本院得依職權調查之事項，應認原判決有撤
銷發回之原因。
二駁回部分－
按第三審上訴書狀，應述上訴之理由，其未述者，得於提起上訴後十日內補提理
由書狀於原審法院，已逾上述期間，而於第三審法院未判決前仍未提出上訴理由書狀
者，第三審法院應以判決駁回之，刑事訴訟法第三百八十二條第一項、第三百九十五
條後段規定甚明。本件上訴人即被告李金順不服原判決，於八十七年六月十一日提起
上訴，並未述理由，迄今逾期已久，於本院未判決前仍未提出，依上開規定，其上
訴自非合法，應予駁回。
據上論結，應依刑事訴訟法第三百九十五條後段、第三百九十七條、第四百零一條，
判決如主文。
中      華      民      國    八十七    年     十二     月      十      日
                              最高法院刑事第十庭
                                  審判長法官  曾  有  田
                                        法官  林  永  茂
                                        法官  陳  宗  鎮
                                        法官  劉  介  民
                                        法官  魏  新  和
      右正本證明與原本無異
                                              書  記  官
中      華      民      國    八十七    年     十二     月      十五    日
